臺灣高等法院刑事判決
111年度上訴字第1268號
上  訴  人  
即  被  告  陳怡璇




選任辯護人  黃柏嘉律師
            王秉信律師
上列上訴人因詐欺等案件，不服臺灣桃園地方法院110年度金訴
字第59、87號，中華民國110年12月24日第一審判決（起訴案號
：臺灣桃園地方檢察署109年度偵字第9183號、109年度偵緝字第
1994號，追加起訴案號：同署110年度偵字第4554號），提起上
訴，本院判決如下：
    主  文
原判決撤銷。
陳怡璇犯如附表一「罪名及宣告刑」欄所示之罪，各處如附表一
「罪名及宣告刑」欄所示之刑。
    事  實
一、陳怡璇於民國108年12月初某日，在網路臉書某社團找工作
    ，經通訊軟體LINE將暱稱「李育豪」之真實姓名年籍不詳之
    成年人加為好友，因而得知工作內容為陳怡璇提供其個人帳
    戶供匯入款項使用，並依指示提領匯入該帳戶之款項，再依
    指示交款與「李育豪」派來之成年男性專員，即可獲取提領
    金額之4％作為報酬，而依其智識程度與社會經驗，應可知悉
    一般人均可自由至金融機構櫃臺或自動櫃員機提領款項，毋
    庸以高額報酬聘請他人為之，亦明知上開應徵之工作內容僅
    係提供帳戶、領款及交款等簡單事項，卻能領取高額報酬，
    可預見所提領之款項可能係詐欺犯罪所得，且領取及交出後
    即難以追查該犯罪所得之去向，亦可預見通訊軟體LINE暱稱
    「李育豪」招攬其加入該工作團隊，係為組成以實施詐術為
    手段，騙取不特定人金錢為目的，而具有持續性、牟利性、
    有結構性之3人以上詐欺犯罪組織，竟為圖本案詐欺集團允
    諾之前開報酬，基於縱使對方為詐欺集團仍不違背其本意之
    不確定故意，自108 年12月18日前之某日起，參與「李育豪
    」、該名成年之男性專員等真實姓名年籍不詳之詐騙集團成
    員所組成以實施詐術為手段，具有持續性、牟利性之有結構
    性詐騙集團組織，擔任提供金融帳戶、提領款項及交款（俗
    稱提款車手）之工作，而與「李育豪」、該成年之男性專員
    等人共同意圖為自己不法之所有，基於三人以上共同詐欺取
    財、洗錢之犯意聯絡，由陳怡璇先以LINE將其所有之台新國
    際商業銀行00000000000000號（下稱台新銀行帳戶）、中華
    郵政股份有限公司台北光武郵局帳號00000000000000號帳戶
    （下稱郵局帳戶）之帳號傳送予「李育豪」，提供上開2帳
    戶帳號供「李育豪」所屬詐欺集團使用後，再由所屬詐欺集
    團某成員，於附表二編號㈠、㈡「詐欺方法」欄所示詐欺時間
    、方法，使附表二編號㈠、㈡「被害人」欄所載之吳春慧、黃
    美枝均陷於錯誤，而於附表二編號㈠、㈡「匯款時間」欄所示
    時間，將「匯款金額」欄所示之金額匯至指定之金融機構存
    款帳戶內（詳如附表二編號㈠、㈡所載），陳怡璇旋即依「李
    育豪」之指示，持台新銀行、郵局帳戶提款卡，分別於附表
    二編號㈠、㈡「提款時間」、「提款地點」欄所載時間、地點
    ，接續提領各該編號「提款金額」欄所示之金額；復依「李
    育豪」指示，於108年12月18日下午3時30分許，在桃園市○○
    區○○路000號台新銀行桃園分行（下稱台新銀行桃園分行）
    對面，將領得之現金新臺幣（下同）共83萬元交與「李育豪
    」派來之成年男性專員，以此方法製造金流之斷點，隱匿上
    開詐欺所得款項之去向。嗣吳春慧、黃美枝發覺受騙報警處
    理而循線查獲上情。
二、案經黃美枝、吳春慧分別訴由桃園市政府警察局桃園分局、
    雲林縣警察局臺西分局報告，暨新北市政府警察局蘆洲分局
    分別報告臺灣新北地方檢察署、臺灣雲林地方檢察署陳請臺
    灣高等檢察署令轉臺灣桃園地方檢察署檢察官起訴暨追加起
    訴。　　
    理  由
一、證據能力　
㈠、按組織犯罪防制條例第12條第1項中段規定：「證人之筆錄，
    以在檢察官或法官面前作成，並經踐行刑事訴訟法所定訊問
    證人之程序者為限，始得採為證據。」。是證人於警詢時之
    陳述，於違反組織犯罪防制條例案件，即不具有證據能力，
    自不得採為判決基礎。上開規定係排除一般證人於警詢陳述
    之證據能力之特別規定，然被告於警詢之陳述，對被告本身
    而言，則不在排除之列（最高法院102年度台上字第2653號
    判決意旨參照）。查證人即被害人吳春慧、黃美枝於警詢時
    陳述，屬被告以外之人於審判外之陳述，依上規定及說明，
    於上訴人即被告陳怡璇涉犯違反組織犯罪防制條例之罪名部
    分，即不具證據能力，不得採為判決基礎（然就加重詐欺取
    財、洗錢等其他罪名，則不受此限制）。另被告於警詢時之
    陳述，對於被告自己而言，則屬被告之供述，為法定證據方
    法之一，自不在組織犯罪防制條例第12條第1項規定之排除
    之列，除有不得作為證據之例外情形，自可於有補強證據之
    情況下，作為證明被告自己犯罪之證據，合先敘明。
㈡、本判決所引用其他審判外之言詞或書面陳述，經本院於審判
    期日提示，並告以要旨後，檢察官、被告及其辯護人均未於
    言詞辯論終結前，就證據能力部分有所異議，本院復查無該
    等證據有違背法定程序取得或顯不可信之情狀，依刑事訴訟
    法第159條之5第2項之規定，有證據能力。
㈢、至於本件認定事實所引用之非供述證據，與本案具有關連性
    ，且無證據證明係公務員違背法定程式所取得，依刑事訴訟
    法第158條之4反面解釋，當有證據能力，且於本院審理時，
    提示並告以要旨，使檢察官、被告及其辯護人充分表示意見
    ，被告於訴訟上之防禦權已受保障，自得為證據使用。
二、經查：
㈠、上揭洗錢、加重詐欺之事實，業據被告於本院審理時坦承不
    諱（見本院卷第70、139頁），並經證人即告訴人吳春慧、
    黃美枝於警詢時證述綦詳（見雲警西偵0000000000卷第17至
    19頁，桃園地檢署109偵9183卷第31至32頁），且有被告申
    設之郵局帳戶客戶基本資料、查詢12個月/彙總登摺明細、
    被告申設之台新銀行帳戶客戶基本資料、台幣存款歷史交易
    明細查詢資料、被告與「李育豪」等人間之通訊軟體對話截
    圖；（告訴人吳春慧部分）嘉義縣警察局民雄分局北斗派出
    所受理各類案件紀錄表、受理刑事案件報案三聯單、內政部
    警政署（下稱警政署）反詐騙諮詢諮詢專線紀錄表、金融機
    構聯防機制通報單、郵政入戶匯款申請書影本；（告訴人黃
    美枝部分）165專線協請金融機構暫行圈存存款疑似詐欺款
    項通報單、警政署反詐騙諮詢專線紀錄表、桃園市政府警察
    局桃園分局中路派出所受理刑事案件報案三聯單、陳報單、
    受理各類案件紀錄表、受理詐欺騙帳戶通報警示簡便格式表
    、金融機構聯防機制通報單、告訴人黃美枝之配偶申設之玉
    山銀行存款帳戶存摺影本、玉山銀行匯款申請書影本、LINE
    對話紀錄截圖；被告提領台新銀行帳戶金額之監視器翻拍照
    片、警示帳戶遭提領資料照片附卷足證（見雲警西偵000000
    0000卷第31至32、34至35、37、39、41至43頁，桃園地檢署
    109偵9183卷第19至23、27至30、33至37、59至72頁，新北
    地檢署109偵緝2668卷第15至19頁），是此部分事實，堪以
    認定。
㈡、被告主觀上有詐欺取財、洗錢之不確定故意，茲說明如下：
　⒈按金融帳戶為個人理財之工具，申請開設金融帳戶並無任何
    特殊之限制，一般民眾皆可以存入最低開戶金額之方式申請
    開戶，一個人可以在不同之金融機構申請多數之存款帳戶使
    用，並無何困難，此乃眾所週知之事實。若有非親非故之人
    不以自己名義申請開戶，反而向他人蒐集金融機構帳戶供己
    使用，衡情當能預見蒐集金融帳戶者，係將所蒐集之帳戶用
    於從事財產犯罪。況現今社會上，詐騙者以蒐集之人頭帳戶
    ，作為詐欺之轉帳帳戶，業經報章媒體時有報導，因此交付
    帳戶予非親非故之人，受讓人將持以從事財產犯罪，作為收
    受、提領詐騙款項，製造金流斷點之工具，已屬一般智識經
    驗之人所能知悉或預見。我國不僅申辦金融帳戶手續簡易，
    金融機構所設置之分行、自動櫃員機等亦十分密集，提領款
    項並無何困難之處，倘非涉及不法，為藉此取得不法犯罪所
    得，且隱匿背後主嫌身分，以逃避追查，殊無特別支付高額
    報酬，借用他人帳戶，並使該他人提領款項交付之必要。而
    被告於本案案發時已30歲，高中肄業之智識程度，自18歲起
    開始工作，曾任工廠包裝組裝工作、人力銀行或網路社團之
    打工工作（見原審110金訴59卷第139、140頁、桃園地檢署1
    10偵4554卷第16頁），足見其智識正常，且有相當社會經驗
    ，對於上情實難諉為不知。是被告對於提供帳戶供不明人士
    使用，很可能作為詐欺集團之人頭帳戶，其依指示領款、交
    款很可能係為詐欺集團提領、交付詐騙贓款一事，應有所預
    見。
　⒉又被告在網路臉書某社團找工作，用LINE以「李育豪」聯繫
    後，得知工作內容為被告提供其個人帳戶供匯入款項使用，
    並依「李育豪」指示提領匯入該帳戶之款項，再依指示交款
    予「李育豪」派來之專員，其即可獲取提領金額之4％作為報
    酬一情，業經被告於警詢、偵查、原審及本院審理時供承綦
    詳，可見被告之工作為臨時受通知而提款及交款，亦僅限於
    提款及交款事務，且其從未實際接觸指示其提領款項之「李
    育豪」，而其從事者係不需任何基本技能，時間、勞力成本
    極低之傳遞現金工作，卻能取得提領款項4％的高額報酬。參
    諸現今臺灣社會金融機制發達，自動提款機設置覆蓋率極高
    ，而金融機構間相互轉帳或各種支付工具、管道極為快速、
    安全、便利，而被告所從事者竟係特別以獨立之薪資或報酬
    ，從事僅有單一業務內容之工作，此依通常智識程度、具社
    會經驗之人判斷，自會心生懷疑，且由此等合作模式，其經
    手款項顯然具有不能透過帳戶轉帳之金流隱密性，又有必須
    隨時、立即傳遞之急迫性，並刻意隱藏金流終端之真實身分
    ，是被告實可預見匯入其前開2帳戶、由其所提領、交付之
    款項應係「李育豪」違法取得之犯罪所得。況被告於偵訊中
    及本院審理時亦自承：當初與「李育豪」聯繫時，其有詢問
    「李育豪」此工作是否合法等語，衡情若非被告心中有所懷
    疑，何以會特別詢問「李育豪」工作合法與否，益徵其主觀
    上對匯入其上開2帳戶而由其提領、交付之款項係詐欺犯罪
    所得，「李育豪」、專員利用其行為完成詐欺取財犯罪及隱
    匿該等犯罪所得去向，自當有所預見。　
　⒊再者，「李育豪」雖自稱是經營虛擬貨幣須被告提供帳號供
    綁定帳戶使用，然此僅係「李育豪」之片面之詞，被告並未
    要求「李育豪」提出任何讓人足以憑信之資料，被告與「李
    育豪」間亦未有一般求職所需的面試過程，其更未實際接觸
    指示其提領款項之「李育豪」，又未求證何以單純提供帳戶
    、從事領款、交款等簡單工作即可獲取高額報酬，復未詢問
    何以經營虛擬貨幣交易竟需其提款後再將該等現金交予專員
    以傳遞交付予「李育豪」，實與常情有違。況被告於本院審
    理時自承：我不認識前來向其取款之專員，依「李育豪」指
    示交付83萬元予專員時，並未確認對方身分即將領來之83萬
    元交予對方等語，倘被告自認其係從事合法工作，其提領、
    交付之金額既高達83萬元，且其係依所提領金額之4％計算其
    報酬，其當會十分在意有無達成工作內容之要求，是否有將
    領來之款項交予「李育豪」派來之人，絕無可能未經確認對
    方身分即交付款項予對方之理。凡此種種顯與常理有違之疑
    點，被告卻容認不予理會，進而提供帳戶並依指示領款、交
    款。復參以，被告於偵查中曾稱：我當時只想先賺到錢，能
    試就試，才會提供帳戶予陌生人使用並依指示提款交款等語
    ，益徵被告對於前開2帳戶係作為詐欺集團之人頭帳戶及其
    提領、交付者均係詐欺集團詐騙之犯罪所得，其將該等款項
    提領後交予專員之行為，將導致無從或難以追查前揭犯罪所
    得流向之結果乙節，其雖非積極欲求此結果之發生，惟仍容
    任該結果發生，主觀上確有參與詐欺取財、洗錢之不確定故
    意甚明。　
㈢、按洗錢防制法所稱「洗錢」，係指意圖掩飾或隱匿特定犯罪
    所得來源，或使他人逃避刑事追訴，而移轉或變更特定犯罪
    所得；掩飾或隱匿特定犯罪所得之本質、來源、去向、所在
    、所有權、處分權或其他權益者；收受、持有或使用他人之
    特定犯罪所得，洗錢防制法第2條有所明定。查被告就事附
    表二所載各次犯行，依本案詐欺集團成員之指揮，由本案詐
    欺集團其他成員對附表二「被害人」欄所示之人施以詐術，
    致各該被害人陷於錯誤而將附表二各該編號「匯款金額」欄
    所載款項匯至指定之人頭帳戶，再由被告持各該人頭帳戶提
    款卡，於附表二「提款時間」、「提款地點」所載時間、地
    點，提領如各該編號「提款金額」欄所載之金額，再由被告
    層轉詐欺集團「李育豪」所指定真實姓名年籍不詳之成年男
    性專員，手法曲折迂迴，目的在製造詐欺犯罪所得之金流斷
    點，使偵查人員偵辦不易，實質上使該等犯罪所得嗣後之流
    向不明，達成隱匿犯罪所得之效果，妨礙對於該詐欺集團犯
    罪之偵查，自該當洗錢防制法第2條第2款、第14條第1項之
    洗錢行為。
㈣、又共同正犯之成立，須有犯意聯絡及行為分擔，既不問犯罪
    動機起於何人，亦不必每一階段犯行均經參與。共同正犯之
    意思聯絡，亦不限於事前協議，其於行為當時，基於相互認
    識，以共同犯罪之意思參與者，亦無礙共同正犯之成立。其
    表示方法，不以明示通謀為必要，即相互間之默示合致，亦
    無不可，且共同正犯之意思聯絡，原不以數人間直接發生者
    為限，即有間接聯絡者，亦包括在內。復按三人以上共同詐
    欺取財及掩飾、隱匿詐欺犯罪所得去向以洗錢之案件，通常
    係一集團性犯罪，而詐欺集團為逃避查緝，多採分工方式為
    之，並經歷撥打電話實施詐術、收取款項、轉交款項、指揮
    監督、分贓等階段，而由多人縝密分工完成之集團性犯罪，
    若欠缺其中一成員之協力，即無法達成犯罪目的。查：
　⒈本案附表二所載各次詐欺、洗錢犯行部分，係分由上開詐欺
    集團所屬不詳成年成員各以附表二「詐欺方法」欄所載之方
    式，向各該被害人實施上開詐術，並指示被害人吳春慧、黃
    美枝匯款至被告所提供之帳戶，再由被告提領款項，再層轉
    詐欺集團其他成員等情，已如前述，堪認被告及所屬上開詐
    欺集團「李育豪」、該成年男性專員等其他真實姓名年籍不
    詳之成年成員間，就附表二所載各次詐欺、洗錢犯行，係相
    互分工以遂行整體詐欺及洗錢計畫。被告主觀上對於上開詐
    欺集團所屬成員「李育豪」、該成年男性專員等人間有上開
    分擔實施詐術、提供帳戶、收取款項、轉交款項、指揮監督
    、分贓等行為，且上開詐欺集團參與詐欺取財之成員有三人
    以上，當有預見，已有所認識，從而被告對個人在整體犯罪
    計畫中所扮演之角色、分擔之行為亦應有預見，而知其他共
    同正犯將利用被告參與之成果遂行犯行，顯係本於自己犯罪
    之意思，參與犯罪構成要件行為之一部，依前揭說明，自應
    就所參與犯行所生之全部犯罪結果共同負責。是被告主觀上
    與所屬上開詐欺集團其他真實姓名年籍不詳之成年成員間，
    就對被害人吳春慧、黃美枝詐欺取財及掩飾、隱匿詐欺犯罪
    所得去向以洗錢之犯行，各有共同為自己不法所有之意圖，
    且係基於詐欺取財及掩飾、隱匿詐欺犯罪所得去向以洗錢之
    犯意聯絡所為，均堪認定。
　⒉又觀諸被告所述，其接觸之人員有「李育豪」、該名成年男
    性專員，且被告於偵查及本院審理時復自承：與我聯繫的人
    與拿錢的人不一樣，與我聯繫的人大約30幾歲的男子，但拿
    錢的人是沒有超過30歲的男性、很瘦，已經成年，這兩位男
    子我都不認識，也不知道真實姓名等語（見新北地檢署109
    偵緝2668卷第13頁背面，本院卷第139頁），足見其主觀上
    對於與其共犯本件詐欺取財犯行之人已達三人以上乙情有所
    認知，且姑不計入佯稱親友向被害人2人施用詐術之其餘詐
    欺集團成員，客觀上亦已有被告、「李育豪」及該名成年男
    性專員參與本件詐欺犯行甚明。
㈤、再按組織犯罪防制條例所稱之犯罪組織，係指3人以上，以實
    施強暴、脅迫、詐欺、恐嚇為手段或最重本刑逾5年有期徒
    刑之罪，所組成具有持續性或牟利性之有結構性組織；而所
    稱有結構性組織，係指非為立即實施犯罪而隨意組成，不以
    具有名稱、規約、儀式、固定處所、成員持續參與或分工明
    確為必要，組織犯罪防制條例第2條第1、2項分別定有明文
    。查被告係於108年12月初在臉書上找工作，同年月18日前
    之某日加入本案詐欺集團，負責提供帳戶、提領款項之工作
    ，本案詐欺集團成員，係以詐騙他人金錢、獲取不法所得為
    目的，並各依其分工，分別負責佯裝協助借款名義，或被害
    人親友名義編織急需用金之不實理由，向被害人詐取金錢，
    集團成員間有上下聯繫、指派工作、收取詐欺款項或轉交上
    手，有前述被告之供述及非供述證據在卷足佐，堪認該詐欺
    集團係透過縝密之計畫與分工，成員彼此相互配合，而由多
    數人所組成，於一定期間內存續，以實施詐欺為手段而牟利
    之具有完善結構之組織，核屬3人以上，以實施詐術為手段
    ，所組成具有持續性或牟利性之有結構性組織之犯罪組織，
    而該當組織犯罪防制條例第2條第1項所規範之犯罪組織無疑
    。
㈥、綜上，本件事證明確，被告犯行，洵堪認定，應依法論科。 
三、論罪
㈠、被告所為如附表二編號㈡部分，應論以參與組織犯罪：
  ⒈按行為人參與犯罪組織，在未經自首或有其他積極事實，足
    以證明其確已脫離或解散該組織之前，其違法行為，仍繼續
    存在，即為行為之繼續，而屬單純一罪，至行為終了時，仍
    論為一罪。而行為人以一參與詐欺犯罪組織，並分工加重詐
    欺行為，同時觸犯參與犯罪組織罪及加重詐欺取財罪，雖其
    參與犯罪組織之時、地與加重詐欺取財之時、地，在自然意
    義上非完全一致，然二者仍有部分合致，且犯罪目的單一，
    依一般社會通念，認應評價為一罪方符合刑罰公平原則，應
    屬想像競合犯。又加重詐欺罪係侵害個人財產法益之犯罪，
    其罪數計算，以被害人數、被害次數之多寡，決定其犯罪之
    罪數；核與參與犯罪組織罪之侵害社會法益，因應以行為人
    所侵害之社會全體利益為準據，認定係成立一個犯罪行為，
    有所不同。是以倘若行為人於參與犯罪組織之繼續中，先後
    加重詐欺數人財物，因行為人僅為一參與組織行為，侵害一
    社會法益，應僅就首次犯行論以參與犯罪組織罪及加重詐欺
    罪之想像競合犯，而其後之犯行，乃為其參與組織之繼續行
    為，為避免重複評價，當無從將一參與犯罪組織行為割裂再
    另論一參與犯罪組織罪，而與其後所犯加重詐欺罪從一重論
    處之餘地(最高法院107年度台上字第1066號判決意旨參照)
    。再按，刑罰責任之評價與法益之維護息息相關，對同一法
    益侵害為雙重評價，是過度評價；對法益之侵害未予評價，
    則為評價不足，均為法之所禁。倘若行為人於參與詐欺犯罪
    組織之行為繼續中，先後多次為加重詐欺之行為，因參與犯
    罪組織罪為繼續犯，犯罪一直繼續進行，直至犯罪組織解散
    ，或其脫離犯罪組織時，其犯行始行終結。故該參與犯罪組
    織與其後之多次加重詐欺之行為皆有所重合，然因行為人僅
    為一參與犯罪組織行為，侵害一社會法益，屬單純一罪，應
    僅就「該案中」與參與犯罪組織罪時間較為密切之首次加重
    詐欺犯行論以參與犯罪組織罪及加重詐欺罪之想像競合犯，
    而其他之加重詐欺犯行，祗需單獨論罪科刑即可，無需再另
    論以參與犯罪組織罪，以避免重複評價。是如行為人於參與
    同一詐欺集團之多次加重詐欺行為，因部分犯行發覺在後或
    偵查階段之先後不同，肇致起訴後分由不同之法官審理，為
    裨益法院審理範圍明確、便於事實認定，即應以數案中「最
    先繫屬於法院之案件」為準，以「該案件」中之「首次」加
    重詐欺犯行與參與犯罪組織罪論以想像競合(最高法院109年
    度台上字第3945號判決意旨參照)。
　⒉觀諸被告之供述，其係於108年12月初某日應徵工作加入本案
    詐欺集團，而參與附表二編號㈠、㈡犯行，觀諸附表二編號㈠
    、㈡所載被告提領詐欺所得款項之時間可知，被告加入該詐
    欺集團後，首次參與之詐欺取財犯行應為附表二編號㈡，揆
    諸前揭說明，自應就此部分加重詐欺取財犯行，論以參與犯
    罪組織罪及加重詐欺罪之想像競合犯。　　
㈡、是核被告所為
　⒈附表二編號㈡部分，係犯組織犯罪防制條例第3條第1項後段之
    參與犯罪組織罪、刑法第339條之4第1項第2款之三人以上共
    同犯詐欺取財罪、洗錢防制法第14條第1項之洗錢罪。
　⒉附表二編號㈠部分，係犯刑法第339條之4第1項第2款之三人以
    上共同詐欺取財罪及洗錢防制法第14條第1項之洗錢罪。
㈢、共犯關係　　　
    被告、「李育豪」及該名成年男性專員就附表二編號㈠、㈡犯
    行，均有犯意聯絡及行為分擔，各應論以共同正犯。
㈣、罪數　　
　⒈被告對如附表二編號㈠、㈡所示被害人遭詐欺之款項，所為各
    該編號「提款時間」、「提款金額」欄所載多次提領行為，
    均係為達到詐欺取財之目的，而各侵害被害人之同一財產法
    益，各行為之獨立性均極為薄弱，難以強行分開，依一般社
    會健全觀念，應就附表二各該編號所載多次領款行為，各視
    為數個舉動之接續施行，合為包括之一行為予以評價，各論
    以接續犯之一罪。
　⒉被告就附表二編號㈡部分，係以一行為同時觸犯組織犯罪防制
    條例第3條第1項後段之參與犯罪組織罪、刑法第339條之4第
    1項第2款之三人以上共同詐欺取財罪及洗錢防制法第14條第
    1項之洗錢罪，屬想像競合犯，應依刑法第55條前段之規定
    ，從一重之刑法第339條之4第1項第2款之三人以上共同犯詐
    欺取財罪處斷；就附表二編號㈠部分，係以一行為同時觸犯
    刑法第339條之4第1項第2款之三人以上共同詐欺取財罪及洗
    錢防制法第14條第1項之洗錢罪，屬想像競合犯，應依刑法
    第55條前段之規定，從一重之刑法第339條之4第1項第2款之
    三人以上共同犯詐欺取財罪處斷。
　⒊又詐欺取財罪既係為保護個人之財產法益而設，則關於行為
    人詐欺犯罪之罪數計算，除非存在時間或空間上之全部或局
    部之重疊關係，否則原則上自應依遭受詐騙之被害人人數定
    之。而就不同被害人所犯之詐欺取財行為，受侵害之財產監
    督權既歸屬各自之權利主體，且犯罪時間或空間亦有相當差
    距，是被告所犯如附表二各該編號之三人以上共同犯詐欺取
    財罪共2罪間，應屬犯意個別，行為互殊，應予以分論併罰
    。
㈤、刑之減輕事由
　⒈被告就附表二編號㈡部分，有刑法第59條酌減其刑之適用　
　⑴按刑之量定，為求個案裁判之妥當性，法律固賦予法院裁量
    權，但此項裁量權之行使，除應依刑法第57條規定，審酌行
    為人及其行為等一切情狀，為整體之評價，並應顧及比例原
    則與平等原則，使罪刑均衡，輕重得宜，以契合社會之法律
    感情。又刑法第59條規定犯罪之情狀可憫恕者，得酌量減輕
    其刑，其所謂「犯罪之情狀」，與同法第57條規定科刑時應
    審酌之一切情狀，並非有截然不同之領域，於裁判上酌減其
    刑時，應就犯罪一切情狀（包括第57條所列舉各款事項），
    予以全盤考量，審酌其犯罪有無可憫恕之事由（即有無特殊
    之原因與環境，在客觀上足以引起一般同情，以及宣告法定
    低度刑，是否猶嫌過重等等），以為判斷（最高法院95年度
    台上字第6157號判決意旨參照）。刑法第339條之4第1項第2
    款三人以上共同犯詐欺取財罪之法定刑為「1年以上7年以下
    有期徒刑，得併科100萬元以下罰金」，即最低刑度為1年以
    上有期徒刑。惟同為三人以上共犯詐欺取財犯行之人，其犯
    罪情節、手段、參與程度均未必盡同，行為所造成危害社會
    之程度自屬有異，法律科處此類犯罪，所設之法定最低本刑
    均為1年以上有期徒刑，不可謂不重。苟未依個案情節予以
    妥適量刑，實有悖於罪刑相當原則。
　⑵本件被告因應徵工作，而加入本案詐欺集團，參與如附表二
    所示各該次加重詐欺取財、洗錢犯行，業經認定如前。而被
    告於本案僅參與提供其帳戶予集團成員使用及提領匯入其帳
    戶內款項，僅從事集團最底層之行為，並非居於主導犯罪之
    地位，且就其所參與如附表二編號㈡犯行部分，已與被害人
    黃美枝成立和解，願於112年7月14日前給付被害人28萬元，
    以填補被害人所受之損失，參以，被告供稱未因取得任何金
    錢，復亦無證據證可認被告有獲取此部分犯罪所得（詳后述
    ），綜合觀察被告之犯罪情狀、犯後態度，認就其所犯如附
    表二編號㈡之三人以上共同犯詐欺取財罪部分，縱課處法定
    最低度刑，仍屬過重，堪認有情輕法重之情，在客觀上足以
    引起一般之同情，尚有堪資憫恕之處，爰就被告所犯如附表
    二編號㈡之刑法第339條之4第1項第2款三人以上共同詐欺取
    財罪部分，適用刑法第59條之規定酌量減輕其刑。　
　⒉再按犯洗錢防制法第14條之罪，在偵查或審判中自白者，減
    輕其刑，洗錢防制法第16條第2項定有明文。復按想像競合
    犯係一行為觸犯數罪名，行為人犯罪行為侵害數法益皆成立
    犯罪，僅因法律規定從一重處斷科刑，而成為科刑一罪而已
    ，自應對行為人所犯各罪均予適度評價，始能對法益之侵害
    為正當之維護。因此法院於決定想像競合犯之處斷刑時，雖
    以其中最重罪名之法定刑作為裁量之準據，惟具體形成宣告
    刑時，亦應將輕罪之刑罰合併評價。基此，除非輕罪中最輕
    本刑有較重於重罪之最輕本刑，而應適用刑法第55條但書規
    定重罪科刑之封鎖作用，須以輕罪之最輕本刑形成處斷刑之
    情形以外，則輕罪之減輕其刑事由若未形成處斷刑之外部性
    界限，自得將之移入刑法第57條或第59條之科刑審酌事項內
    ，列為是否酌量從輕量刑之考量因子。是法院倘依刑法第57
    條規定裁量宣告刑輕重時，一併具體審酌輕罪部分之量刑事
    由，應認其評價即已完足，尚無過度評價或評價不足之偏失
    （最高法院109年度台上字第3936號判決意旨參照）。查被
    告於本院審理時就其加入本案詐騙集團參與如附表二㈠、㈡所
    示詐欺、洗錢犯行坦承不諱（見本院卷第70、139頁），堪
    認被告於審判中就所犯洗錢罪部分自白犯行，本應洗錢防制
    法第16條第2項之規定減輕其刑，雖因想像競合犯之關係而
    從一重之三人以上共同詐欺取財罪處斷，上開輕罪之減輕其
    刑事由未形成處斷刑之外部性界限，然依前揭說明，仍應於
    依刑法第57條之規定量刑時，仍應併予衡酌此部分減刑事由
    。　　　　
㈥、審理範圍說明
　  檢察官雖未就上開參與組織犯行部分提起公訴，惟此部分與
    檢察官起訴且經認定有罪之加重詐欺取財犯行部分，具有想
    像競合犯之裁判上一罪關係，為檢察官起訴效力所及之範圍
    ，且本院於審理時亦已當庭告知被告及辯護人此部分罪名，
    而無礙於被告之防禦權行使，自得併予審理，附此敘明。　
四、撤銷改判及科刑之理由
㈠、原審以被告所犯事證明確，予以論科，固非無見，惟查：
　⒈附表二編號㈡之被害人為黃美枝，原審未予詳察，於判決犯罪
    事實欄、理由欄均敘載該編號所示犯行之被害人為「黃春枝
    」，其認事已有違誤。
　⒉被告就附表二所為，除成立三人以上共同詐欺取財罪、洗錢
    防制法第14條第1項之洗錢罪外，亦成立組織犯罪防制條例
    第3條第1項後段之參與犯罪組織罪（附表二編號㈡部分），
    已如前述，原判決漏未論處參與犯罪組織罪，其認事用法均
    有未當。　　
　⒊被告於本院審理時就附表二編號㈠、㈡犯行均自白犯罪，並與
    附表二編號㈡所載被害人黃美枝成立和解，有本院和解筆錄
    在卷可按（見本院卷第109頁），是就被告如附表二編號㈠、
    ㈡犯行，依刑法第57條之規定量刑時，仍應併予衡酌洗錢防
    制法第16條第2項之減刑事由，業如前述。原審未及審酌此
    量刑因子，亦有未洽。　
㈡、被告提起上訴，自白犯罪請求從輕量刑一節，即屬有理由，
    且原判決亦有上開可議之處，自應予以撤銷改判。　　
㈢、爰以行為人之責任為基礎，審酌被告不思以正當途徑獲取財
    物，竟為貪圖輕易獲得金錢，無視近年來詐欺案件頻傳，行
    騙手段日趨集團化、組織化、態樣繁多且分工細膩，每每造
    成廣大民眾受騙，損失慘重，仍與「李育豪」及專員共同為
    數次詐欺犯行，致告訴人吳春慧等2人受有如附表所示之金
    錢損失，亦紊亂社會秩序，所為實不可取，本不宜寬貸，惟
    考量其於本院審理時自白犯罪，業與被害人黃美枝成立和解
    ，而有洗錢防制條第16條第2項偵審自白減輕其刑之情事，
    已如前述，犯後態度尚佳，復審酌被告犯罪之動機、目的、
    手段兼衡其自陳為高中肄業之智識程度、家庭經濟狀況小康
    等一切情狀，分別量處如附表一編號㈠、㈡「罪名及宣告刑」
    欄所示之刑。又附表一編號㈠、㈡所示之宣告刑，分屬不得易
    服社會勞動、得易服社會勞動之刑，依刑法第50條第1項但
    書、第2項規定，本不得併合處罰，允待案件確定後，由檢
    察官視受刑人請求定執行刑與否之情形再另聲請法院裁定定
    其應執行刑，併予敘明。
㈣、被告及其辯護人謂以：被告坦承犯罪，已與被害人黃美枝成立和解，犯後態度良好，且無犯罪前科，請求給緩刑等語。查被告為本件犯行前，雖未曾有因犯罪而經法院判處有期徒刑以上之刑之情事，有本院被告前案紀錄表在卷可按（見本院卷第45至47頁），然審酌被告參與本案詐欺集團各次犯行，除擔任提款、交款車手外，亦提供其2帳戶供該所屬集團成員使用，向被害人吳春慧、黃美枝各詐取55萬、28萬元之款項，造成被害人2人財產損失重大，且亦破壞社會經濟秩序及人與人間之信賴關係；又其雖已與被害人黃美枝成立和解，然被害人所受之損失迄今仍未能受填補，難認其有因經本案偵、審程序而有悛悔之實意。綜上，本件被告犯行認不宜以宣告緩刑。　　
五、沒收：
　　按犯罪所得之沒收、追繳或追徵，在於剝奪犯罪行為人之實
    際犯罪所得（原物或其替代價值利益），使其不能坐享犯罪
    之成果，以杜絕犯罪誘因，若無犯罪所得，自不生剝奪利得
    之問題。被告供稱未因本案取得任何金錢，卷內復無證據可
    認被告有分得上開犯罪所得或獲有其他報酬，難認被告有任
    何犯罪所得，自無從宣告沒收。
據上論斷，應依刑事訴訟法第369條第1項前段、第364條、第299
條第1項前段，判決如主文。
本案經檢察官蕭佩珊提起公訴及追加起訴，檢察官羅建勛到庭執
行職務。
中　　華　　民　　國　　111 　年　　8 　　月　　9 　　日
                  刑事第十九庭  審判長法　官  曾淑華
                                      法　官  許文章
                                      法　官  李殷君
以上正本證明與原本無異。
如不服本判決，應於收受送達後20日內向本院提出上訴書狀，其
未敘述上訴之理由者並得於提起上訴後20日內向本院補提理由書
（均須按他造當事人之人數附繕本）「切勿逕送上級法院」。
                                      書記官  周彧亘
中　　華　　民　　國　　111 　年　　8 　　月　　9 　　日
附錄：本案論罪科刑法條全文
刑法第339條之4
犯第339條詐欺罪而有下列情形之一者，處1年以上7年以下有期
徒刑，得併科100萬元以下罰金：
一、冒用政府機關或公務員名義犯之。
二、3人以上共同犯之。
三、以廣播電視、電子通訊、網際網路或其他媒體等傳播工具，
    對公眾散布而犯之。
前項之未遂犯罰之。
洗錢防制法第14條
有第2條各款所列洗錢行為者，處7年以下有期徒刑，併科新臺幣
500萬元以下罰金。
前項之未遂犯罰之。
前二項情形，不得科以超過其特定犯罪所定最重本刑之刑。
組織犯罪防制條例第3條
發起、主持、操縱或指揮犯罪組織者，處3年以上10年以下有期
徒刑，得併科新臺幣1億元以下罰金；參與者，處6月以上5年以
下有期徒刑，得併科新臺幣1千萬元以下罰金。但參與情節輕微
者，得減輕或免除其刑。
具公務員或經選舉產生之公職人員之身分，犯前項之罪者，加重
其刑至二分之一。
犯第1項之罪者，應於刑之執行前，令入勞動場所，強制工作，
其期間為3年。
前項之強制工作，準用刑法第90條第2項但書、第3項及第98條第
2項、第3項規定。
以言語、舉動、文字或其他方法，明示或暗示其為犯罪組織之成
員，或與犯罪組織或其成員有關聯，而要求他人為下列行為之一
者，處3年以下有期徒刑，得併科新臺幣3百萬元以下罰金：
一、出售財產、商業組織之出資或股份或放棄經營權。
二、配合辦理都市更新重建之處理程序。
三、購買商品或支付勞務報酬。
四、履行債務或接受債務協商之內容。
前項犯罪組織，不以現存者為必要。
以第5項之行為，使人行無義務之事或妨害其行使權利者，亦同
。
第5項、第7項之未遂犯罰之。
附表一：被告罪刑欄
編號 犯罪事實 原審判決宣告罪名及宣告刑 罪名及宣告刑 ㈠ 附表二編號㈠ 刑法第339條之4第1項第2款之罪，處有期徒刑壹年參月。 刑法第339條之4第1項第2款之罪，處有期徒刑壹年。 ㈡ 附表二編號㈡ 刑法第339條之4第1項第2款之罪，處有期徒刑壹年伍月。 刑法第339條之4第1項第2款之罪，處有期徒刑陸月。 
附表二：各次犯罪事實一覽表
編號 被害人 詐欺方式 匯款時間 匯款金額（新臺幣） 轉入帳戶 提款時間 提款地點 提領金額 ㈠ 吳春慧（提出告訴） 詐欺集團男性成員於108年12月17日上午11時5分許，撥打電話予吳春慧，佯稱係吳春慧之友人急需用錢，致吳春慧陷於錯誤，而依上開詐欺集團成員之指示於右揭時間匯款。 108年12月18日下午1時8分許 55萬元 陳怡璇郵局帳戶 108年12月18日下午1時55分許 桃園市○○區○○路000○0號桃園民生路郵局 42萬元 （臨櫃）       同日下午2時2分許 同上 6萬元 （ATM）       同日下午2時4分許 同上 6萬元 （ATM）       同日下午2時5分許 同上 1萬元 （ATM） ㈡ 黃美枝（原審判決誤載為「黃春枝」，應予更正，提出告訴） 詐欺集團之女性成員於108年12月18日上午10時28分許，撥打電話予黃美枝，佯稱係黃美枝之姪女，急需用錢，致黃美枝陷於錯誤，於右揭時間，將其夫裘堅忍帳戶內之金錢匯款至上開詐欺集團成員指定之帳戶。 108年12月18日上午11時32分許 28萬元 陳怡璇台新銀行帳戶 108年12月18日中午12時40分許 桃園市○○區○○路000號台新銀行桃園分行 20萬元 （臨櫃）       同日中午12時45分許 同市區○○路000○0號統一超商興武門市 2萬元 （ATM）       同日中午12時47分許 同前之台新銀行桃園分行 6萬元 （ATM）